臺灣嘉義地方法院刑事判決
110年度易字第469號
公  訴  人  臺灣嘉義地方檢察署檢察官
被      告  林文彥




上列被告因詐欺等案件，經檢察官提起公訴（109年度偵字第101
28號、110年度偵字第2823號），本院判決如下：
    主  文
林文彥犯洗錢罪，處有期徒刑參月，併科罰金新臺幣肆萬元，罰
金如易服勞役，以新臺幣壹仟元折算壹日。
未扣案之犯罪所得新臺幣肆萬零捌佰元、童裝壹批、鞋子壹雙，
均沒收之，於全部或一部不能沒收或不宜執行沒收時，各追徵其
價額。
    犯罪事實
一、林文彥見許○○於臉書社群網站表示有意收購夾娃娃機台，明
    知其並無履約之能力及意願，竟意圖為自己不法所有，基於
    詐欺取財及洗錢之犯意：
(一)於民國109年8月4日20時18分前某時，以其所有之行動電話1
    支（含0000000000號SIM卡1張），利用臉書Messenger通訊
    軟體（下稱Messenger），以暱稱「陳緯辰」傳送訊息給許○
    ○，佯稱其可以新臺幣（下同）27萬元出售15台標準菲洛力
    夾娃娃機台給許○○，然許○○需支付訂金云云，以此方式施用
    詐術，致許○○陷於錯誤，同意以上開金額購買夾娃娃機後，
    林文彥即提供不知情之陳○○（所涉幫助詐欺等案件，經臺灣
    臺北地方檢察署檢察官以109年度偵字第32206號為不起訴處
    分確定）於中國信託商業銀行（下稱中國信託）所申設，帳
    號000000000000號帳戶（下稱陳○○帳戶）給許○○，許○○遂請
    其妻羅○○於109年8月4日20時18分許，代為匯款2萬7,000元
    至陳○○帳戶，林文彥即以此2萬7,000元，清償其先前應退還
    給陳○○之車款債務。
(二)接續於109年8月6日某時，以Messenger聯絡許○○，佯稱要更
    改娃娃機台年份，請許○○補匯1萬5,000元之訂金；復以Mess
    enger暱稱「葉書崎」傳送訊息給不知情之蘇○○（所涉幫助
    詐欺等案件，經臺灣嘉義地方檢察署檢察官以110年度偵字
    第113號為不起訴處分確定），向蘇○○購買價值1,200元之童
    裝1批、鞋子1雙，蘇○○遂提供其於合作金庫商業銀行（下稱
    合作金庫）所申設，帳號0000000000000號帳戶（下稱蘇○○
    帳戶）給林文彥，林文彥再將蘇○○帳戶提供給許○○，以此方
    式施用詐術，致許○○陷於錯誤，請羅○○於同日10時21分許，
    代為匯款1萬5,000元至蘇○○帳戶後，林文彥於同日12時30分
    許，前往嘉義市○○路000號前與蘇○○見面，由蘇○○交付販售
    之童裝1批、鞋子1雙，及現金1萬3,800元給林文彥，林文彥
    以此方式隱匿詐欺取財所得之去向。
二、案經許○○訴由嘉義市政府警察局第二分局報告、臺北市政府
    警察局中正第一分局報告臺灣臺北地方檢察署檢察官呈請臺
    灣高等檢察署檢察長令轉臺灣嘉義地方檢察署檢察官偵查起
    訴。
    理  由
壹、有罪部分：
一、程序部分：被告以外之人於審判外之陳述，雖不符刑事訴訟
    法第159條之1至第159條之4之規定，而經當事人於審判程序
    同意作為證據，法院審酌該言詞陳述或書面陳述作成時之情
    況，認為適當者，亦得為證據，刑事訴訟法第159條之5第1
    項定有明文。檢察官、被告林文彥對於本院據以認定事實之
    供述證據，均同意有證據能力，本院審酌證據作成時之情況
    ，核無違法取證或其他瑕疵，認為以之作為證據為適當，均
    有證據能力。
二、實體部分：
(一)上揭犯罪事實，業據被告於警詢、偵訊、本院準備程序及審
    理時均坦承不諱（見嘉市警二偵字第1090704162號卷，下稱
    警卷，第1-4頁；109年度偵字第10128號卷，下稱偵10128號
    卷，第79-85頁；109年度偵字第32206號卷，下稱偵32206號
    卷，第7-9、89-90頁；110年度易字第469號卷，下稱易卷，
    第161、308、313、321-322頁），並經證人即告訴人許○○、
    證人羅○○於警詢時、證人蘇○○於警詢及偵訊時、證人陳○○於
    本院審理時證述明確（見警卷第18-20、28-32頁；偵10128
    號卷第80-81、84-85、113頁；偵32206號卷第10-12頁；易
    卷第309-312頁），復有合作金庫存款存摺封面及內頁明細
    、Messenger對話紀錄截圖資料各1份、網路銀行臺幣存款總
    覽截圖照片1張、內政部警政署反詐騙諮詢專線紀錄表、屏
    東縣政府警察局東港分局東濱派出所受理各類案件紀錄表各
    1份、受理詐騙帳戶通報警示簡便格式表、金融機構聯防機
    制通報單各2張、告訴人許○○與被告之對話紀錄、臺灣嘉義
    地方檢察署檢察官110年度偵字第113號不起訴處分書、通聯
    調閱查詢單、臺灣臺北地方檢察署檢察官109年度偵字第322
    06號不起訴處分書、證人陳○○中國信託帳戶之存款基本資料
    、存款交易明細、證人蘇○○合作金庫帳戶之新開戶建檔登錄
    單、歷史交易明細查詢結果各1份在卷可查（見警卷第44-52
    、70-72、74-77頁；偵32206號卷第28、41-42頁；偵10128
    號卷第143-146頁；易卷第85-86、113-116、137-139頁），
    足認被告之自白與事實相符，本件事證明確，被告犯行堪予
    認定。
(二)論罪科刑：
  1.核被告所為，係犯刑法第339條第1項之詐欺取財罪，及洗錢
    防制法第2條第2款、第14條第1項之洗錢罪：
  ⑴被告利用不知情之證人陳○○、蘇○○提供帳戶，為本件犯行，
    為間接正犯。
  ⑵被告先後對告訴人許○○施以詐術，使告訴人許○○先後2次匯款
    至其所指定之帳戶內，被告係基於同一犯意，而於密切接近
    之時間及同地實行，各行為之獨立性極為薄弱，依一般社會
    健全觀念，在時間差距上，難以強行分開，應視為數個舉動
    之接續施行，合為包括之一行為予以評價為接續犯，而僅成
    立一罪。
  ⑶被告以1詐欺取財犯行同時觸犯洗錢罪，為想像競合犯，應依
    刑法第55條規定，從一重之洗錢罪處斷。
  ⑷檢察官雖未就被告洗錢犯行提起公訴，然此部分與檢察官起
    訴，並經本院認定有罪部分，有想像競合之裁判上一罪之關
    係，為起訴效力所及，本院自應併予審理（已告知被告所犯
    法條，見易卷第307頁）。
  2.被告於本院審理時自白洗錢犯行，爰依洗錢防制法第16條第
    2項規定減輕其刑。
  3.爰審酌被告不思正途獲取財物，本件犯罪之手段，所詐得財
    物之價值、隱匿犯罪所得之去向，告訴人許○○所受之損害，
    被告犯後坦承犯行，態度尚可，惟並未賠償告訴人許○○所受
    之損害，亦未與其達成和解，暨被告自陳高職肄業之智識程
    度、已婚，擔任水泥工，家有妻子、兒子、父、母等一切情
    狀，量處如主文第1項所示之刑，並就罰金刑部分諭知易服
    勞役之折算標準。又被告所犯之罪並非最重本刑5年以下有
    期徒刑之罪，是縱本院判處有期徒刑3月，依刑法第41條第1
    項規定之反面解釋，亦不得易科罰金。
(三)沒收：
　1.犯罪所得，屬於犯罪行為人者，沒收之；犯罪所得，包括違
    法行為所得、其變得之物或財產上利益及其孳息，此為刑法
    第38條之1第1項、第4項所明定。被告詐騙告訴人許○○，致
    告訴人許○○匯款共4萬2,000元（計算式：2萬7,000元+1萬5,
    000元），其中1,200元已用來向證人蘇○○購買童裝1批、鞋
    子1雙，故其犯罪所得應為現金4萬800元（計算式：4萬2,00
    0元-1,200元）及所變得價值1,200元之童裝1批、鞋子1雙，
    均未扣案，亦未發還告訴人許○○，爰依刑法第38條之1第1項
    前段規定均宣告沒收之，於全部或一部不能沒收或不宜執行
    沒收時，依同條第3項規定追徵其價額。
　2.被告為本件犯行所使用之0000000000號行動電話1支，被告
    於本院審理時供稱：我本件所使用的行動電話，已經在雲林
    109年度易字第497號案件判決沒收，至於0000000000號SIM
    卡現在在何處，我忘記了，我都是使用同一支手機，插入不
    同門號的SIM卡等語（見易卷第320頁）。本院考量被告所使
    用之行動電話，扣於臺灣雲林地方法院109年度易字第497號
    、109年度金訴字第81號案件，並經該院判決宣告沒收，有
    上開判決1份在卷可查（見易卷第288-303頁），如於本院重
    複宣告沒收，欠缺刑法上之重要性；至於0000000000號行動
    電話SIM卡雖未扣案，然本院考量SIM卡價值不高，且隨時可
    向電信公司申辦，故縱宣告沒收及追徵價額，亦欠缺刑法上
    之重要性，爰均不另為沒收之諭知。
貳、不另為無罪之部分：
一、公訴意旨另以：被告基於詐欺取財之犯意，向告訴人許○○詐
    稱出售夾娃娃機等語，再於網際網路，對證人即被害人陳○○
    、證人即告訴人蘇○○詐稱購物等語，使其等信以為真，告知
    上開帳號，被告再指示告訴人許○○將價金匯入上開帳戶，致
    告訴人許○○指示不知情之證人即告訴人羅○○，使用網路銀行
    之功能，匯款2萬7,000元進入證人陳○○帳戶，1萬5,000元進
    入告訴人蘇○○帳戶，被害人陳○○、告訴人蘇○○均陷於錯誤，
    被害人陳○○於不詳時、地，將商品及價金之差額交給被告，
    告訴人蘇○○則於109年8月6日中午12時30分許，在前開居所
    ，交付數件小孩的衣服及1雙鞋子及差額1萬3,800元給被告
    ，因認被告對於被害人陳○○、告訴人羅○○、蘇○○亦涉犯刑法
    第339條第1項之詐欺取財罪嫌等語。
二、犯罪事實應依證據認定之，無證據不得認定其犯罪事實；不
    能證明被告犯罪者，應諭知無罪之判決，刑事訴訟法第154
    條第2項、第301條第1項分別定有明文。
三、公訴意旨認被告涉有上開罪嫌，無非係以被告之自白、告訴
    人許○○、證人羅○○、蘇○○之證述、內政部警政署反詐騙諮詢
    專線紀錄表、受理各類案件紀錄表、受理刑事案件報案三聯
    單、存款存摺、臉書截圖、網路交易紀錄、受理詐騙帳戶通
    報警示簡便格式表、金融機構聯防機制通報單、臉書截圖、
    臺灣嘉義地方檢察署檢察官110年度偵字第113號不起訴處分
    書、臺灣臺北地方檢察署檢察官109年度偵字第32206號不起
    訴處分書等，為主要論據。
四、訊據被告固供承有詐騙告訴人許○○，致許○○匯款至被害人陳
    ○○、告訴人蘇○○上開帳戶內，再向告訴人蘇○○取得小孩衣服
    、鞋子即現金1萬3,800元，惟堅詞否認有何對被害人陳○○、
    告訴人羅○○、蘇○○詐欺取財之犯行，辯稱：我是詐騙許○○，
    款項用來退還陳○○車款及向蘇○○購買商品的價金，並就蘇○○
    部分取得超額的現金，陳○○沒有交給我商品及價金差額，蘇
    ○○也沒有被騙，我有支付她價金，且我沒有跟許○○的太太聯
    絡過等語。
五、經查：
(一)被害人陳○○於本院審理時證稱：案發前幾個月，我以5萬元
    的價格向被告買車，於鑑賞期間我表示不想買車了，他就上
    來新北市中和區牽車，我提供中國信託的帳號給他，要他退
    錢給我，他一直拖延，幾個月後他分兩次退錢給我，這筆2
    萬7,000元的款項是他退給我的車錢，之後我的帳戶被凍結
    。而我之前有在網路上賣衣服或洗衣機，但沒有販賣成功等
    語（見易卷第310-312頁），與被告上開辯解相符，堪認證
    人陳○○提供中國信託帳戶帳號給被告之目的，係為使被告退
    還車款，並非販售物品給被告，且被告詐騙告訴人許○○，使
    其匯款至被害人陳○○帳戶，係為清償先前積欠證人陳○○之車
    款債務。堪認被告並未對被害人陳○○施以詐術，使其陷於錯
    誤而交付財物給被告。
(二)告訴人羅○○於警詢時證稱：我先生許○○在網路上買娃娃機，
    他叫我匯款2萬7,000元到某中國信託帳戶，我就用我的玉山
    銀行帳戶匯款，之後他又跟我說對方機台要更改年份，要再
    多匯1萬5,000元，我用我的玉山銀行帳戶匯款，過幾天他跟
    我說與對方約定好的日期對方都沒出現。因為我跟許○○共用
    玉山銀行帳戶，他賺到的錢都存在該帳戶，我只是用他的錢
    幫他匯款等語（見警卷第31-32頁），亦與被告辯稱其僅有
    詐騙告訴人許○○，並未與告訴人羅○○聯絡等情互核一致，故
    告訴人羅○○僅係因告訴人許○○之請求，代告訴人許○○匯款至
    被告所指定之帳戶，其並未遭被告詐騙，亦難認其係本件之
    被害人。
(三)詐欺取財罪係刑法為保護財產法益所規制之犯罪類型，其又
    為結果犯，故以行為人施用詐術使被害人陷於錯誤，被害人
    基於此一錯誤而為財物之交付（處分），致財產受有損害，
    為其構成要件（最高法院108年度台上字第3662號判決意旨
    參照），至於刑法詐欺得利罪行為客體，係指可具體指明之
    財物以外之其他財產上之不法利益，無法以具體之物估量者
    而言，例如取得債權、免除債務、延期履行債務或提供勞務
    等財物以外之財產上不法利益（最高法院110年度台上字第1
    685號），而詐欺取財或詐欺得利，仍需以行為人有施用詐
    術為前提。又稱買賣者，謂當事人約定一方移轉財產權於他
    方，他方支付價金之契約，此為民法第345條前段所明定，
    對於賣方而言，其以何方式取得價金（匯款、現金等）本可
    自行決定，至於買方支付之價金來源為何，是否為合法資金
    來源，買方並無告知之義務，是如買方確實有購買物品之真
    意，嗣後亦支付價金，縱賣方隱瞞該價金來源為非法取得，
    亦難以認定此屬消極不作為之詐術手段。
  1.告訴人蘇○○係因被告傳送訊息表示要以1,200元購買童裝、
    鞋子，而提供其合作金庫帳戶帳號給被告，上開帳戶於109
    年8月6日有1萬5,000元之金錢匯入，其遂於同日與被告見面
    ，交付販售之童裝、鞋子，及差額1萬3,800元給被告，此經
    告訴人蘇○○於警詢時所證述明確（見偵32206號卷第10-12頁
    ；警卷第18-20頁），是被告確實有支付價金向告訴人蘇○○
    購買童裝、鞋子，縱被告隱瞞價金之來源係向告訴人許○○詐
    騙而來之事實，亦難認其主觀上有何對告訴人蘇○○施以詐術
    ，致告訴人蘇○○陷於錯誤而交付財物之情形。
  2.至於被害人陳○○、告訴人蘇○○雖有提供金融帳戶帳號，供被
    告匯款，然如何返還車款、支付價金，本得由其等自行決定
    。而被告利用其等金融帳戶，除用以清償其對被害人陳○○之
    貨款債務，及向告訴人蘇○○購買物品，並隱匿犯罪所得去向
    外，並未因此有取得債權、免除債務、延期履行債務或提供
    勞務等財物以外之財產上不法利益。是客觀上亦難認被告有
    因此，而自被害人陳○○、告訴人蘇○○處有獲得財產上之不法
    利益。
六、綜上所述，本件被告所施用詐術之對象僅為告訴人許○○，並
    未對被害人陳○○、告訴人羅○○、蘇○○施用詐術，亦未使其等
    陷於錯誤而交付財物，或使被告獲有財產上之不法利益，檢
    察官提出之證據，亦不足以使本院認定被告有對其等詐欺取
    財、詐欺得利之犯意及犯行，然公訴意旨認此部分如構成犯
    罪，與本院認定被告對告訴人許○○詐欺取財部分，有接續犯
    之實質上一罪關係，爰均不另為無罪之諭知。
據上論斷，應依刑事訴訟法第299條第1項前段，洗錢防制法第2
項第2款、第14條第1項、第16條第2項，刑法第11條前段、第339
條1項、第55條、第42條第3項前段、第38條之1第1項前段、第3
項，刑法施行法第1條之1第1項，判決如主文。
本案經檢察官詹喬偉提起公訴，檢察官劉達鴻到庭執行職務。
中　　華　　民　　國　　111 　年　　1 　　月　　28　　日
                  刑事第一庭  審判長法　官　卓春慧
                                    法  官  林家賢
                                    法  官  吳育汝
以上正本證明與原本無異。
如不服本判決應於收受判決後20日內向本院提出上訴書狀，並應
敘述具體理由；其未敘述上訴理由者，應於上訴期間屆滿後20日
內向本院補提理由書（均須按他造當事人之人數附繕本）「切勿
逕送上級法院」。告訴人或被害人如對於本判決不服者，應具備
理由請求檢察官上訴，其上訴期間之計算係以檢察官收受判決正
本之日期為準。
中　　華　　民　　國　　111 　年　　1 　　月　　28　　日
                                    書記官  蘇春榕
附錄論罪科刑法條：
中華民國刑法第339條：
意圖為自己或第三人不法之所有，以詐術使人將本人或第三人之
物交付者，處5年以下有期徒刑、拘役或科或併科50萬元以下罰
金。
以前項方法得財產上不法之利益或使第三人得之者，亦同。
前二項之未遂犯罰之。
洗錢防制法第2條：
本法所稱洗錢，指下列行為：
一、意圖掩飾或隱匿特定犯罪所得來源，或使他人逃避刑事追訴
    ，而移轉或變更特定犯罪所得。
二、掩飾或隱匿特定犯罪所得之本質、來源、去向、所在、所有
    權、處分權或其他權益者。
三、收受、持有或使用他人之特定犯罪所得。
洗錢防制法第14條：
有第二條各款所列洗錢行為者，處7年以下有期徒刑，併科新臺
幣5百萬元以下罰金。
前項之未遂犯罰之。
前二項情形，不得科以超過其特定犯罪所定最重本刑之刑。